臺灣高等法院刑事判決
                                  109年度交上易字第300號
上  訴  人  臺灣士林地方檢察署檢察官
被      告  THORNBERG AMANDA CLARE  



選任辯護人  周宇修律師
            李郁婷律師                            
上列上訴人因被告過失傷害案件，不服臺灣士林地方法院109年
度交易字第35號，中華民國109年6月5日第一審判決（起訴案號
：臺灣士林地方檢察署108年度偵字第16234號），提起上訴，本
院判決如下：
    主  文
上訴駁回。
THORNBERG AMANDA CLARE緩刑貳年。
    事  實
一、THORNBERG AMANDA CLARE於民國108年8月25日上午11時17分
    許，駕駛車牌號碼0000-00號自用小客車，沿臺北市士林區
    中山北路六段776巷行駛，行經台北美國學校側門前，本應
    注意兩車並行之間隔，隨時採取必要之安全措施，而當時天
    候晴，日間自然光線，柏油路面乾燥、無缺陷，道路無障礙
    物，視距良好，並無不能注意之情事，竟疏未注意與左側來
    車保持並行間隔，貿然左轉進入台北美國學校，適劉東華騎
    乘車牌號碼000-0000號普通重型機車搭載林香鳳，同未注意
    超越同一車道之前車時，須先按鳴喇叭二單響或變換燈光一
    次，待前行車減速靠邊或以手勢或亮右方向燈表示允讓後始
    得超越，逕自THORNBERG AMANDA CLARE駕駛之自用小客車左
    側超車前行，致與THORNBERG AMANDA CLARE 駕駛之車輛發
    生碰撞，因而人車倒地，受有右側鎖骨骨折之傷害。
二、案經劉東華訴由臺北市政府警察局士林分局報請臺灣士林地
    方檢察署檢察官偵查起訴。
    理  由
壹、證據能力：
    本件認定犯罪事實所引用之證據，皆無證據證明係公務員違
    背法定程序所取得。又檢察官、被告THORNBERG AMANDA CLA
    RE於本院準備程序及審理時均同意作為證據（本院卷第60至
    61、89至90頁），復經審酌該等證據作成之情況，核無違法
    取證或其他瑕疵，且與待證事實具有關聯性，認為以之作為
    證據應屬適當，依刑事訴訟法第158條之4反面解釋及第159
    條之5規定，認均有證據能力。
貳、實體部分：
一、認定犯罪事實之證據及理由：
    訊據被告矢口否認有何過失傷害犯行，辯稱：我左轉前有顯
    示方向燈並減速、緩慢行駛，也有看後照鏡確認後方沒有來
    車，乃告訴人劉東華車速較快，強行自我左側超車，又未依
    規定提醒前車，我根本無法預見左轉至對向車道後，左邊還
    會有來車，才會與告訴人騎乘之機車發生碰撞云云。經查：
  ㈠被告於108年8月25日上午11時17分許，駕駛車牌號碼0000-00
     號自用小客車，沿臺北市士林區中山北路六段776巷行駛，
    在台北美國學校側門前，欲左轉駛入該校，適告訴人騎乘車
    牌號碼000-0000號普通重型機車搭載林香鳳，沿同向車道駛
    抵，於左側超車前行，致與被告駕駛之車輛發生碰撞，告訴
    人因而人車倒地，受有右側鎖骨骨折傷害之事實，業據被告
    於警詢、檢察事務官詢問及本院審理時供述在卷（臺灣士林
    地方檢察署108年度偵字第16234號偵查卷宗【下稱偵卷】第
    7至10、77至81頁、本院卷第92頁），核與證人即告訴人於
    警詢、檢察事務官詢問及原審審理時證述之情節大致相符（
    偵卷第17至20、75至77、83頁、原審卷第51至52頁），且有
    臺北市政府警察局士林分局道路交通事故調查報告表暨現場
    圖（偵卷第39、47至49頁）、現場監視器錄影畫翻拍照片（
    偵卷第27至29頁）、採證照片（偵卷第63至65頁）、臺北榮
    民總醫院診斷證明書（偵卷第25頁）附卷可資佐證。上開事
    實，首堪認定。
　㈡被告就本件交通事故有應注意、能注意而未注意之過失：
　⒈按汽車行駛時，駕駛人應注意兩車並行之間隔，並隨時採取
    必要之安全措施，道路交通安全規則第94條第3 項定有明文
    ，此為汽車駕駛人應盡之注意義務。次依卷附道路交通事故
    調查報告表所示，本件事故發生時，天候晴，日間自然光線
    ，柏油路面乾燥、無缺陷，道路無障礙物，視距良好（偵卷
    第47頁），當無不能注意之情事。被告駕駛自用小客車在台
    北美國學校側門前左轉，即應注意並行之間隔，確認後方無
    直行來往車輛後，謹慎左轉，以維持行車安全及避免發生危
    險。
　⒉而原審勘驗現場監視錄影光碟結果：
　①畫面時間11：17：21　
　　被告所駕白色休旅車左前車頭由畫面左下角出現（圖1) ，
    沿著道路畫面右上角方向直行（圖2)。
　②畫面時間11：17：22　
　　似可見被告休旅車之左方向燈閃爍。
　③畫面時間11：17：23　
　　告訴人騎乘之機車右後照鏡從畫面左下角出現（圖3)，被告
    休旅車之後煞車燈亮啟（之後一直亮著）（圖3)，告訴人之
    機車行駛在被告之休旅車左後方，告訴人之機車車身略往左
    傾斜並朝該車道之左斜前方行駛（均在被告休旅車左後方）
    （圖4至7) 。
　④畫面時間11：17：24　
　　告訴人機車車身略往右回正、略往右偏一點（圖8) ，之後
    繼續依原行向即朝該車道左斜前方直行（圖9) ，隨即該機
    車之後煞車燈亮啟（之後一直亮著），同時被告之休旅車開
    始由直行狀態以原車速左轉（圖10) ，於越過道路中央時，
    告訴人機車略往左傾、依原行向即朝該車道左斜前方行駛至
    被告休旅車左後車身之左側，車身與被告之休旅車車身平行
    （圖11至14)，之後被告休旅車繼續左轉，其左前車頭部分
    持續接近告訴人機車右側車身（圖15至17) 。
　⑤畫面時間11：17：25　
　　告訴人與車後座所載乘客均伸出右手推被告休旅車駕駛座之
    車門（圖18) 。
　⑥畫面時間11：17：26　
　　被告之休旅車左前車頭撞及告訴人騎乘之機車右側，機車及
    告訴人、告訴人所載乘客均立刻朝右倒地，告訴人與其所載
    乘客倒在機車右邊地上，人車往前滑行至人行道旁，被告之
    休旅車立刻煞停（圖19至24)，之後被告下車朝畫面左側揮
    手，並跑向畫面左側離開畫面。
　　有原審勘驗筆錄暨擷取圖片24張在卷足稽（原審卷第45、53
    至64頁），顯見告訴人騎乘機車於被告駕車左轉前及左轉過
    程中，原已行駛在被告自用小客車左後方，並非促不及防突
    然竄出，而被告於本院審理時供稱：我真的不知道告訴人是
    從哪裡冒出來的等語（本院卷第92頁），益徵被告駕駛自用
    小客車左轉前，並未確實查看、確認左後方之來車，以致未
    能保持並行之間隔，被告疏未為前開注意，即貿然左轉，致
    與告訴人騎乘之機車發生碰撞，其於本件交通事故之發生，
    自有未注意兩車並行間隔、隨時採取必要安全措施之過失無
    疑。
　⒊至公訴意旨雖認被告有轉彎車未讓直行車先行之過失，然道
    路交通安全規則第102條第1項第7款「汽車行駛至交岔路口
    ，轉彎車應讓直行車先行」之規定，應係適用不同行車方向
    或不同車道之行駛情形，倘係同一車道且同向行駛之前後二
    車輛，並不生轉彎車應讓直行車先行之疑義課題，其前後車
    之行車秩序，應係遵守同規則第94條第1項之規定，此經交
    通部98年7月3日交路字第0980040138號、101年10月30日交
    路字第1010034980號函釋在案，且為法院辦理相關案件依職
    權所知悉之事項。本件事故發生前，被告駕駛之自用小客車
    與告訴人騎乘之機車既係在同一車道同向行駛，有原審勘驗
    筆錄及錄影畫面截圖3至9附卷可憑（原審卷第45、54至57頁
    ），依前開說明，應無「轉彎車應讓直行車先行」規定之適
    用，難謂被告有轉彎車應讓直行車先行之注意義務之違反，
    附此敘明。
  ㈢被告雖以前揭情詞置辯。然查：
  ⒈觀諸原審勘驗現場監視錄影光碟結果，可知被告駕駛自用小
    客車左轉前，原係沿中山北路六段776 巷右側直行，告訴人
    之機車則同向行駛在被告自用小客車左後方，與被告之自用
    小客車相隔至少1輛機車之距離，朝該車道左斜前方行駛，
    欲自被告駕駛之自用小客車左側超車，之後被告從直行狀態
    以原速度左轉，告訴人之機車於被告自用小客車左轉越過道
    路中線後，仍持續往左斜前方行駛，先行駛至被告所駕自用
    小客車左後車身之左側，與被告之自用小客車車身平行，之
    後被告之自用小客車繼續左轉，左前車頭持續接近告訴人之
    機車右側車身，隨後被告之自用小客車左前車頭撞擊告訴人
    騎乘之機車右側車身，依錄影畫面所示，告訴人固然有意超
    車，然其於被告開始左轉時即有煞車舉動，並非高速竄出、
    強行超越，有原審勘驗筆錄及錄影畫面截圖10至18佐卷可參
    （原審卷第45、57至61頁），是被告所辯：告訴人車速較快
    ，強行自我左方超車云云，尚難憑採。
  ⒉按汽車欲超越同一車道之前車時，須先按鳴喇叭二單響或變
    換燈光一次，於前行車減速靠邊或以手勢或亮右方向燈表示
    允讓後，後行車始得超越，道路交通安全規則第101條第1項
    第3款、第5款定有明文。告訴人於原審審理時自承由被告駕
    駛之自用小客車左側超車前，並未為按鳴喇叭等提醒行為（
    原審卷第52頁），固可認告訴人亦有違規超車之過失。然刑
    法上之過失犯，祇須危害之發生，與行為人之過失行為，具
    有相當因果關係，即能成立，縱行為人之過失，與被害人本
    身之過失，併合而為危害發生之原因時，仍不能阻卻其犯罪
    責任（最高法院93年度台上字第1017號判決意旨參照）。被
    告駕駛自用小客車在台北美國學校側門前左轉，未依道路交
    通安全規則第94條第3項規定注意兩車並行之間隔，隨時採
    取必要之安全措施，縱告訴人同有違規超車之過失行為，被
    告仍不得主張免除過失責任甚明。被告以：本件車禍肇因於
    告訴人超越前車時，未依規定提醒前車所致云云，執為抗辯
    ，洵屬無據。
  ⒊被告另辯稱：上開路段是雙向車道，發生碰撞的地點是在對
    向車道，我緩慢左轉後，無從預見在對向車道上會有車輛從
    我左邊駛抵云云。惟被告與告訴人駕駛車輛碰撞之地點係在
    原行駛車道或對向車道，於被告就本件事故發生有無過失之
    認定，即被告是否注意保持並行間隔，本難認有何影響。實
    則，被告駕車左轉前，告訴人騎乘機車原即行駛在其左後方
    ，而被告左轉行為與告訴人超車行為係同時進行，於監視錄
    影畫面中明顯可見告訴人騎乘機車因此隨被告左轉之汽車更
    為向左偏行，兩車車身一度平行後終至在對向車道交會發生
    碰撞，並非告訴人騎乘機車原即逆向行駛於對向車道致與左
    轉駛抵之被告車輛發生碰撞。本件依案發時之客觀情況，被
    告駕駛自用小客車左轉前倘能確認左後方來車，注意兩車並
    行之間隔，應可發現告訴人之機車在左後方即將超越已減速
    準備左轉之自身車輛，及時採取必要之安全措施，避免本件
    交通事故之發生。是被告前開所辯，亦不足為據。
  ⒋至辯護人所稱：倘被告轉彎未注意後方來車，其車輛受損處
    應係在車輛後方，而非左前方云云，非惟未見有何依據，且
    難認合於一般經驗法則，自難憑採。
　㈣從而，被告之過失，及其過失行為與告訴人所受傷害間之相
    當因果關係，均臻灼然。綜上，本案事證明確，被告過失傷
    害犯行堪予認定，應依法論科。　
二、論罪：
  ㈠核被告所為，係犯刑法第284條前段之過失傷害罪。
　㈡被告肇事後，於犯罪尚未被有偵查權之機關或公務員發覺前
    ，於警員據報到場時在場，並表明為肇事者，有道路交通事
    故肇事人自首情形紀錄表在卷可參（偵卷第55頁），係對於
    未發覺之罪自首而受裁判，是依刑法第62條前段規定，減輕
    其刑。
三、維持原判決之理由：　　
　㈠原審以被告過失傷害犯行，事證明確，依刑法第284條前段、
    第62條前段、第41條第1項前段、刑法施行法第1條之1第1項
    規定，審酌被告駕駛自用小客車上路，本應小心謹慎以維護
    自身及他人之生命身體安全，於左轉前，竟疏未注意後方有
    無來車，因而肇致本件車禍事故之發生，致告訴人受有前開
    傷勢，殊屬不該，衡以被告犯後始終否認己身過失，難認具
    有悔意，雖有意願與告訴人和解，然為告訴人所拒，併考量
    被告無前科，有本院被告前案紀錄表在卷可按，素行良好，
    兼衡其過失程度，告訴人就本案亦有過失及所受傷勢程度，
    暨被告自陳碩士學歷、已婚、育有2名子女、現與配偶子女
    同住、在美國學校從事教師工作之家庭生活與經濟狀況（原
    審卷第50頁）等一切情狀，量處拘役30日，並諭知易科罰金
    之折算標準。核其認事用法均無違誤，量刑亦屬妥適。
　㈡檢察官上訴意旨略以：被告犯行造成告訴人身心嚴重受創，
    且事發迄今未曾聞問，亦未能與告訴人達成和解，犯後又矢
    口否認犯行，態度不佳，毫無悔意，原審僅量處拘役30日，
    顯屬過輕，難認妥適。惟按刑事審判旨在實現刑罰權之分配
    正義，故法院對有罪被告之科刑，應符合罪刑相當之原則，
    使輕重得宜，罰當其罪，以契合社會之法律感情，此所以刑
    法第57條明定科刑時應審酌一切情狀，尤應注意該條所列10
    款事項以為科刑輕重之標準，俾使法院就個案之量刑，能斟
    酌至當。而量刑輕重係屬事實審法院得依職權自由裁量之事
    項，苟已斟酌刑法第57條各款所列情狀而未逾越法定刑度，
    不得遽指為違法（最高法院72年台上字第6696號判例意旨參
    照）。經查，刑法第284條前段過失傷害罪之法定本刑為「1
    年以下有期徒刑、拘役或10萬元以下罰金」，復衡告訴人因
    認被告於本件事故發生後，對其傷勢未曾聞問，且所提賠償
    金額過低，而無調解意願（原審卷第52頁），致未能達成和
    解，原審就被告犯行依刑法第62條前段規定減輕其刑後，量
    處拘役30日，實已斟酌告訴人所受傷勢及被告犯罪後之態度
    ，而為適度量刑，並無逾越職權、違反比例原則等不當或違
    法之處。從而，檢察官上訴指摘原審量刑過輕，為無理由，
    應予駁回。
四、末查，被告前未曾因故意犯罪受有期徒刑以上刑之宣告，有
    本院被告前案紀錄表在卷可按，因一時疏誤，偶罹刑典，惡
    性尚非重大，且於本院審理時已與告訴人達成和解，賠償新
    臺幣15萬元，告訴人亦同意給予緩刑機會，有本院和解筆錄
    存卷為憑，足見被告業已積極填補損害，經此偵審教訓，應
    知所警惕，信無再犯之虞，本院因認所宣告之刑，以暫不執
    行為適當，爰依刑法第74條第1項第1款規定，併予宣告緩刑
    2年，以勵自新。
據上論斷，應依刑事訴訟法第368條，刑法第74條第1項第1款，
判決如主文。
本案經檢察官柯怡如偵查起訴，檢察官郭騰月提起上訴，檢察官
林黛利到庭執行職務。
中　　華　　民　　國　 109　　年　　10　　月　　28　　日
                  刑事第三庭    審判長法　官  張惠立 
                                      法　官  劉兆菊
                                      法　官  廖怡貞  
以上正本證明與原本無異。
不得上訴。
                                      書記官  劉芷含
中　　華　　民　　國　　109 　年　　10　　月　　28　　日

附錄本案論罪科刑法條：
中華民國刑法第284條
因過失傷害人者，處1年以下有期徒刑、拘役或10萬元以下罰金
；致重傷者，處3年以下有期徒刑、拘役或30萬元以下罰金。